【裁判字號】    90,台上,1265
【裁判日期】    900720
【裁判案由】    土地所有權移轉登記
【裁判全文】
最高法院民事判決                                九十年度台上字第一二六五號
    上  訴  人  甲○○
    被 上訴 人  金輪建設股份有限公司
    法定代理人  王世宗
    訴訟代理人  王奕棋律師
右當事人間請求土地所有權移轉登記事件，上訴人對於中華民國八十八年六月二十九
日台灣高等法院台南分院第二審更審判決（八十七年度上更(一)字第一一三號），提起
上訴，本院判決如左：
    主  文
原判決廢棄，發回台灣高等法院台南分院。
    理  由
本件上訴人主張：兩造於民國七十八年八月間訂立「供地合建房屋契約書」，約定上
訴人提供坐落台南市○區○段一小段一一七號、一○四之一號、一○四號等三筆土地
約七十二坪（下稱系爭土地）及地上建物，由被上訴人規劃建造地上十二層地下二層
之ＲＣ造房屋一棟，被上訴人應於訂立契約日起半年內取得建築執照，且於領到建築
執照日起七百五十個工作天完成，系爭土地上原有抵押貸款新台幣（下同）七百萬元
，由被上訴人負責清償，抵作提供與上訴人之保證金。該合建契約第二十一條並載明
，被上訴人如不依約履行時，其交付之履約保證金願由上訴人沒收，並無條件將上訴
人移轉登記之土地回復原狀返還與上訴人。茲上訴人已依約將系爭土地上之房屋拆除
，並將系爭土地產權移轉登記與被上訴人，詎被上訴人竟迄未履行契約，損及上訴人
之權益至鉅等情。求為命被上訴人移轉系爭土地所有權與上訴人之判決。
被上訴人則以：兩造僅於七十八年十一月十三日簽立「供地合建房屋契約書」草約，
約定正式契約須由雙方再行議訂，是以該草約原本由被上訴人收執，上訴人僅持影本
。嗣因上訴人遲不簽立正式合約，被上訴人遂將草約重新打字後蓋章，交由上訴人簽
字，詎上訴人久不答覆，延至八十一年六月三十日始將被上訴人送交之契約書修改並
徵求被上訴人同意，為被上訴人所拒，因之雙方合建契約迄未成立。上訴人所提記載
七十八年八月間簽訂之合建契約書，係將被上訴人重新打字蓋章送交之契約倒填日期
，被上訴人不予承認。又兩造訂立合建草約後，於八十四年三月十六日，共同出具委
託書，委託訴外人即上訴人之子呂政鋒將雙方所有之土地共同出售，是以縱認兩造間
合建契約業已成立，亦因嗣後雙方均無意履行而解除。上訴人訴請返還系爭土地之同
時，自應將其所收受之七百萬元保證金本息退還與被上訴人等語，資為抗辯。
原審將第一審所為上訴人勝訴之判決廢棄，改判駁回其訴，無非以：上訴人主張之事
實，業據其提出土地登記簿謄本、建築改良物登記簿謄本為證，並為被上訴人所不爭
執，堪信為真實。本件上訴人主張兩造於七十八年八月間簽訂「供地合建房屋契約書
」，固據上訴人提出簽訂日期載為七十八年八月之「供地合建房屋契約書」一紙為證
，惟為被上訴人所否認，並以兩造於七十八年八月間尚未簽訂任何合建契約，兩造僅
於七十八年十一月十三日簽訂「供地合建房屋契約書」草約而已，正式契約仍須經雙
方協議後再行簽訂等語置辯。經查：本件將兩造各自提出之契約書加以比對結果，被
上訴人所提出之七十八年十一月十三日所簽訂之契約書，其文字除打字部分外，尚有
增刪數處係手寫之字跡，而上訴人所提出之七十八年八月份所簽訂之契約書，則全部
改以打字，且除增添「附約」條款外，其餘內容均與被上訴人所提出之七十八年十一
月十三日簽訂之契約書相同，足見被上訴人抗辯上訴人提出之七十八年八月間所簽訂
之契約書，乃被上訴人將兩造於七十八年十一月十三日所簽訂之契約書重新加以繕打
並蓋章後持交上訴人，請上訴人簽字後交回，惟上訴人未交回，而於嗣後自倒填日
期而來等語，應可採信。況上訴人係於七十八年十月十八日始簽立授權書，授權被上
訴人之法定代理人王世宗與被上訴人簽訂合建契約書，足見雙方不可能於七十八年八
月間簽立契約，有被上訴人提出之授權書為證，並經證人林益充證述明確。上訴人主
張兩造間之合建契約係於七十八年八月間所簽訂云云，應屬無據，不足採信。查依被
上訴人所提出之七十八年十一月十三日之「供地合建房屋契約書」所載，兩造就提供
合建之土地坐落位置、所興建房屋之規劃方式、建材設備、施工規則、分配房屋比例
、工程款及有關稅捐、測量規費之負擔、起造名義、工程期限、違約罰則等重要內容
均已有明確之約定，雖有部分條款尚非完全一致，留待協商，惟兩造間就系爭合建契
約之必要之點，則已意思一致而無爭議，且兩造亦已分別履行部分契約內容，是參照
民法第一百五十三條第二項之意旨，應認兩造間所簽訂之合建契約已於七十八年十一
月十三日成立，是被上訴人辯稱七十八年十一月十三日之「供地合建房屋契約書」僅
係草約性質，正式契約仍須經雙方協議後再行簽訂云云，委無足取。末查被上訴人抗
辯兩造於八十四年三月十六日，因經濟不景氣，均有意出售系爭合建之土地，因而共
同委由上訴人之子呂政鋒出售系爭土地，業據被上訴人提出委託書影本一紙為證，並
經證人林益充及呂政鋒證述屬實，且為上訴人所不爭執；足見被上訴人抗辯縱認兩造
間之合建契約確已成立，亦因兩造嗣後均已無意履行而合意解除等語，應堪採信。兩
造間之合建契約既已因兩造嗣後無意履行而於八十四年三月十六日共同委託第三人將
系爭土地予以出售，兩造間應已於八十四年三月十六日合意解除系爭合建契約至明。
系爭合建契約既已因兩造之合意而解除，則已無被上訴人是否違約不履行之問題，乃
上訴人竟於八十四年六月七日，以被上訴人違約為由，而依業已失效之系爭合建契約
第二十一條之約定起訴請求被上訴人應將系爭三筆土地之所有權移轉登記予上訴人，
自屬無據，不能准許等詞，為其判斷之基礎。
惟查兩造雖於八十四年三月十六日分別出具委託書，委託上訴人之子呂政鋒將雙方所
有之土地出售，此委任關係係分別存在於呂政鋒與兩造間，並不因此即表示兩造原已
成立之合建契約歸於解除，原審未查明兩造何時表示合意解除系爭合建契約，僅憑兩
造共同委託他人出售土地之事實，遽認兩造已合意解除系爭合建契約，進而以上開理
由為上訴人敗訴之判決，尚嫌率斷，且有判決不備理由之違法。上訴論旨，指摘原判
決不當，求予廢棄，為有理由。
據上論結，本件上訴為有理由，依民事訴訟法第四百七十七條第一項、第四百七十八
條第一項，判決如主文。
中      華      民      國     九十     年      七      月     二十     日
                              最高法院民事第二庭
                                  審判長法官  曾  桂  香
                                        法官  劉  延  村
                                        法官  劉  福  聲
                                        法官  黃  秀  得
                                        法官  陳  碧  玉
      右正本證明與原本無異
                                              書  記  官
中      華      民      國     九十     年      七      月    三十一    日


司法院資訊處製作；財團法人民間司法改革基金會備份。
